臺灣橋頭地方法院民事判決　　　　　　 110年度重訴字第83號
原　　　告　陳朝雄　
訴訟代理人　何曜男律師
　　　　　　徐鼎盛律師　　　　　　　　　　　
被　　　告　吳政憲　
　　　　　　吳承翰　
　　　　　　吳佳璋　
　　　　　　吳國雄　

　　　　　　吳國棟　
　　　　　　吳阿珠　

　　　　　　劉吳桂蘭

　　　　　　鄭吳桂英
　　　　　　吳玉靖　

　　　　　　吳細菊　

　　　　　　吳建榮　

　　　　　　吳建成　
　　　　　　吳建和　

　　　　　　吳金珍　
　　　　　　吳金美　
　　　　　　吳建福　
　　　　　　吳建勳　
　　　　　　周蘇素珠
　　　　　　蘇木村　

　　　　　　吳張月霞
　　　　　　吳正雄　
　　　　　　曹建和　

　　　　　　曹建忠　
　　　　　　曹月鳳　

　　　　　　曹美惠　
　　　　　　李春吉　
　　　　　　李曹雲　
　　　　　　李隆富　
　　　　　　李家妤　
　　　　　　李玉雪　

　　　　　　李玉芬　

　　　　　　李春嵩　
　　　　　　黃李瑞
　　　　　　劉李金葉
　　　　　　曹奕慈　
兼 上一 人
法定代理人　潘雅惠　
上列當事人間分割共有物事件，本院於民國110 年9 月23日言詞
辯論終結，判決如下：
    主      文
被告辰○○、卯○○、庚○○、Ｅ○○○、Ｈ○○○、乙○○、
午○○、癸○○、辛○○、壬○○、戊○○、己○○、子○○、
丑○○、巳○○○、甲○○、宇○○○、Ｉ○○、黃○○、Ｇ○○、玄○○、Ａ○○、宙○○、Ｃ○○、酉○○、天○○、地○○、亥○○、申○○、未○○、戌○○、黃李瑞赺、Ｆ○○○應
就其被繼承人吳五子所遺坐落高雄市○○區○○段○○○○地號
，面積五二八點九六平方公尺之土地所有權應有部分二四０分之
十，辦理繼承登記。
兩造共有坐落高雄市○○區○○段○○○○地號，面積五二八點
九六平方公尺之土地全部分歸由原告單獨所有。
原告應分別給付被告如附表二所示之補償金額。
訴訟費用由兩造按如附表一所示訴訟費用負擔比例負擔。
    事實及理由
壹、程序事項
一、按訴狀送達後，原告不得將原訴變更或追加他訴。但請求之
    基礎事實同一者、該訴訟標的對於數人必須合一確定時，追
    加其原非當事人之人為當事人者，不在此限，民事訴訟法第
    255 條第1 項第2 、5 款分別定有明文。本件兩造所共有坐
    落高雄市○○區○○段0000地號土地（面積為528.96平方公
    尺，使用分區為住宅區，下稱系爭土地），共有人吳五子於
    民國55年6 月19日死亡，原告起訴時以吳五子之法定繼承人
    辰○○、卯○○、庚○○、Ｅ○○○、Ｈ○○○、乙○○、
    午○○、癸○○、辛○○、壬○○、戊○○、己○○、子○○、丑○○、宇○○○、Ｉ○○、巳○○○、甲○○、曹永
    榮、黃○○、Ｂ○○、Ａ○○、宙○○、Ｃ○○、酉○○、
    天○○、地○○、亥○○、申○○、未○○、戌○○、黃李
    瑞赺、Ｆ○○○等人為被告，嗣因曹永榮、Ｂ○○已於起訴
    前死亡，原告追加玄○○、Ｇ○○為被告，並追加命玄○○
    、Ｇ○○應就其被繼承人吳五子所遺系爭土地所有權應有部
    分10/240辦理繼承登記之聲明，核其追加被告及聲明於法並
    無不合，均應予准許。
二、本件被告經合法通知，均未於言詞辯論期日到場，核無民事
    訴訟法第386 條各款所列情形，爰依原告聲請，由其一造辯
    論而為判決。
貳、實體事項
一、原告主張：系爭土地為原告與被告寅○○、丁○○、丙○○
    、吳五子共有，各共有人之應有部分如附表一所示。而系爭
    土地之共有人吳五子已於55年6 月19日死亡，其繼承人即被
    告辰○○、卯○○、庚○○、Ｅ○○○、Ｈ○○○、乙○○
    、午○○、癸○○、辛○○、壬○○、戊○○、己○○、子
    ○○、丑○○、巳○○○、甲○○、宇○○○、Ｉ○○、黃
    ○○、Ｇ○○、玄○○、Ａ○○、宙○○、Ｃ○○、酉○○
    、天○○、地○○、亥○○、申○○、未○○、戌○○、黃
    李瑞赺、Ｆ○○○（下合稱被告辰○○等33人）迄未辦理繼
    承登記。又系爭土地之使用分區為住宅區，現為空地，現場
    雜草叢生，並無任何人占有使用，亦未直接面臨道路，周遭
    無道路可供通行。系爭土地依其使用目的並無不能分割之情
    形，兩造間亦無不分割之約定，然兩造間迄今仍未能達成分
    割協議，為此請求被告辰○○等33人辦理繼承登記，併依民
    法第823 條第1 項規定，請求裁判分割系爭土地。關於分割
    方法，若採原物分割，因各被告所分得土地面積均小於36平
    方公尺，未達高雄市畸零地使用自治條例所規定住宅區最小
    建築面積之要求，不利建築及土地經濟效用，故原告主張系
    爭土地全部分歸原告單獨取得，由原告以不動產估價報告書
    鑑定之每平方公尺新臺幣（下同）20,000元為標準補償予各
    被告等語，並聲明：如主文第1 至3 項所示。
二、被告均未於言詞辯論期日到場，亦未提出準備書狀作何聲明
    或陳述。
三、按共有物之分割，性質上為處分行為，依民法第759 條規定
    ，共有不動產之共有人中有人死亡，於其繼承人未為繼承登
    記前，不得分割共有物，為求訴訟經濟，得合併請求先辦理
    繼承登記，並請求該繼承人於辦理繼承登記後，與其餘共有
    人分割共有之不動產。經查，本件原共有人中吳五子於55年
    6 月19日死亡，其繼承人為被告辰○○等33人，均未拋棄繼
    承，其等就其被繼承人吳五子所有系爭土地所有權應有部分
    為10/240，尚未辦理繼承登記，有土地登記謄本、繼承系統
    表、除戶謄本、繼承人之戶籍謄本、家事事件（繼承事件）
    公告查詢結果、臺灣高雄地方法院108 年4 月22日雄院和民
    字第1080001401號函、臺灣新北地方法院108 年4 月18日新
    北院輝家科字第21089 號函、臺灣高雄少年及家事法院108
    年4 月25日高少家美家字第1080008930號函、臺灣士林地方
    法院108 年4 月30日士院彩家恩108 查詢3 字第1080206687
    號函、臺灣臺北地方法院108 年5 月7 日北院忠民科宜字第
    1080003382號函、北院忠家108 科繼737 字第1089359980號
    函在卷可稽（見審重訴卷第39至41、65至71、91至159 、30
    5 至317 頁、本院卷第49至51頁、106 年度旗調字第72號卷
    第15至58頁、107 年度重訴字第110 號卷四第137 、139 、
    146 、161 、162 至163 頁），並經本院調閱本院107 年度
    重訴字第110 號卷宗核閱無誤，則原告請求被告辰○○等33
    人辦理繼承登記，並無不合，自應准許，爰判決如主文第1
    項所示。
四、按各共有人，除因物之使用目的不能分割或契約訂有不分割
    之期限者外，得隨時請求分割共有物，民法第823 條第1 項
    定有明文。經查，本件原告主張之事實，有土地登記謄本、
    地籍圖謄本等件為證（見審重訴卷第39至43頁），被告均未
    於言詞辯論期日到場，亦未提出準備書狀爭執，依民事訴訟
    法第280 條第3 項規定，應視同自認，原告主張應堪信為真
    實，是依據上開法律規定，原告訴請裁判分割系爭土地，於
    法即無不合，應予准許。
五、按分割共有物，以消滅共有關係為目的，法院裁判分割共有
    土地時，除因該土地內部分土地之使用目的不能分割或部分
    共有人仍願維持其共有關係，應就該部分土地不予分割或准
    該部分共有人成立新共有關係外，應將土地分配於各共有人
    單獨所有；共有物分割方法，法院應斟酌當事人之聲明，共
    有物之性質，經濟效用及全體共有人之利益等公平決之，不
    受當事人主張之拘束（最高法院69年台上字第1831號判決先
    例、69年度台上字第3100號判決要旨參照）。是法院就共有
    物之分割方法本有自由裁量之權限，惟應斟酌當事人之聲明
    ，各共有人之利害關係，及共有物之性質、價格、利用價值
    、使用現況及分割後之經濟效益等情事，而為適當之分配，
    且以維持全體共有人之公平為其判斷基準。經查，系爭土地
    為袋地，目前未臨路，無法對外通行，現況為雜草，無地上
    物等情，有本院勘驗筆錄、現場照片、航照圖在卷可參（見
    審重訴卷第341 至343 頁、本院卷第45至47頁），又系爭土
    地使用分區為住宅區，無申辦建築執照紀錄等情，有高雄市
    政府都市發展局110 年5 月20日高市都發開字第1103231330
    0 號函、高雄市政府工務局110 年5 月21日高市工務建字第
    11034942700號 函附卷可稽（見審重訴卷第451 、457 頁）
    ，另依高雄市畸零地使用自治條例第4 條之附表一規定住宅
    區最小建築面積之要求，寬度至少應為3 公尺，深度至少應
    為12公尺，是以最小建築面積應為36平方公尺，本件被告寅
    ○○、丁○○、丙○○及被告辰○○等33人應有部分面積分
    別為11.02 平方公尺、13.22 平方公尺、13.22 平方公尺、
    22.04 平方公尺，均不足住宅區最小建築面積之要求，故各
    該被告縱分得之土地，亦屬畸零地，日後無法單獨申請建築
    執照，又被告辰○○等33人既迄今未能取得共識，就分配土
    地後維持公同共有狀態，顯難以達到土地使用之經濟效益，
    且已有吳五子之繼承人即被告午○○曾表示同意原告之分割
    方法（見107 年度重訴字第110 號卷四第176 頁），其餘被
    告則於本案均未表示意見，從而，本件被告均受原物之分配
    顯有困難，本院依民法第824 條第2 項第1 款但書之規定，
    得將系爭土地分配於原告，故為達土地之經濟利用、效益及
    簡化共有人之關係，由原告取得系爭土地，應屬適當。是以
    ，本院審酌系爭土地之使用現況、利用價值，及兩造應有部
    分比例面積，暨公平原則並各自所陳意願，認為系爭土地如
    採用原告所提之分割方法由原告取得系爭土地之全部，則可
    維持現況使用，又可簡化共有人之關係，較符各共有人之利
    益而妥適公平，爰判決如主文第2項所示。
六、按以原物為分配時，如共有人中，有不能按其應有部分受分
    配者，得以金錢補償之，民法第824 條第3 項定有明文。法
    院裁判分割共有物時，除應斟酌各共有人之利害關係，及共
    有物之性質外，尚應斟酌共有物之價格，倘共有人中所受分
    配之不動產，其價格不相當時，法院非不得命以金錢補償之
    （最高法院83年度台上字第2452號判決意旨參照）。本件系
    爭土地依如主文第2 項所示方法分割之結果，僅有原告分配
    土地，而系爭土地未臨路為袋地，於110 年1 月份之公告土
    地現值為每平方公尺14,000元，有土地登記謄本附卷可參（
    見審重訴卷第39頁），又系爭土地之價格曾由本院於107 年
    度重訴字第110 號案件中囑託立固不動產估價師聯合事務所
    為鑑定，評估系爭土地總價為10,579,200元，即每平方公尺
    單價20,000元等情，有不動產估價報告書可參（見審重訴卷
    第75至80頁），而被告於本件收受通知後均未到庭或以書狀
    表示意見，可認被告對原告所提之補償標準應無意見。本院
    審酌上開不動產估價報告書係由不動產估價師經現場勘估，
    並依比較法及土地開發分析法加以評估分析，予以合理估價
    該標的物之正常價格，且系爭土地現況迄今均未變動，故本
    院認按鑑定結果進行共有人間補償，應屬公允可採，則原告
    應補償予各被告之給付金額詳如附表二所示金額。
七、綜上所述，原告本於共有物分割請求權，求為裁判分割，於
    法有據，本院審酌原告主張之分割方法，尚屬公允適當，已
    如前述，爰判決如主文第2 項所示，且原告應分別就系爭土
    地減少分配土地之被告，按附表二所示之金額予以補償，爰
    判決如主文第3 項所示。
八、按因共有物分割事件涉訟，由敗訴當事人負擔訴訟費用顯失
    公平者，法院得酌量情形，命勝訴之當事人負擔其一部，民
    事訴訟法第80條之1 定有明文。本件係因分割共有物而涉訟
    ，兩造之行為均可認按當時之訴訟程度，為伸張或防禦權利
    所必要，又分割共有物之訴，乃形式上形成之訴，法院不受
    當事人聲明分割方法之拘束，故實質上並無所謂何造勝訴、
    敗訴之問題，本院審酌兩造各自因本件分割訴訟所得之利益
    等情，認本件訴訟費用，應由兩造依其於系爭土地之應有部
    分之比例分擔，始為公平，爰兩造分攤比例如附表一訴訟費
    用負擔比例所示，附此敘明。
九、據上論結，原告之訴為有理由，判決如主文。
中    華    民    國   110    年    10    月    7     日
                  民事第三庭  法  官  王碩禧
以上正本係照原本作成
如對本判決上訴，須於判決送達後20日之不變期間內，向本院提
出上訴狀。如委任律師提起上訴者，應一併繳納上訴審裁判費。
中    華    民    國   110    年    10    月    8     日
                              書記官  陳韋伶
附表一：
┌─────┬────────────┬───────┬────────┐
│編號      │姓名                    │應有部分比例  │訴訟費用負擔比例│
├─────┼────────────┼───────┼────────┤
│1         │Ｄ○○                  │213/240       │213/240         │
├─────┼────────────┼───────┼────────┤
│2         │寅○○                  │5/240         │5/240           │
├─────┼────────────┼───────┼────────┤
│3         │丁○○                  │6/240         │6/240           │
├─────┼────────────┼───────┼────────┤
│4         │丙○○                  │6/240         │6/240           │
├─────┼────────────┼───────┼────────┤
│3         │辰○○、卯○○、庚○○、│公同共有10/240│連帶負擔10/240  │
│          │Ｅ○○○、Ｈ○○○、吳玉│              │                │
│          │靖、午○○、癸○○、吳建│              │                │
│          │成、壬○○、戊○○、吳金│              │                │
│          │美、子○○、丑○○、吳張│              │                │
│          │月霞、甲○○、宇○○○、│              │                │
│          │Ｉ○○、黃○○、Ｇ○○、│              │                │
│          │玄○○、Ａ○○、宙○○、│              │                │
│          │Ｃ○○、酉○○、天○○、│              │                │
│          │地○○、亥○○、申○○、│              │                │
│          │未○○、戌○○、黃李瑞赺│              │                │
│          │、Ｆ○○○              │              │                │
└─────┴────────────┴───────┴────────┘
附表二：系爭土地分割後共有人找補表
┌──────────────┬──────────┐
│                            │    應付補償者      │
│                            │（單位：新臺幣：元）│
│                            ├──────────┤
│                            │Ｄ○○              │
├─┬────────────┼──────────┤
│應│寅○○                  │220,400元           │
│受├────────────┼──────────┤
│補│丁○○                  │264,480元           │
│償├────────────┼──────────┤
│者│丙○○                  │264,480元           │
│  ├────────────┼──────────┤
│  │辰○○、卯○○、庚○○、│440,800元           │
│  │Ｅ○○○、Ｈ○○○、吳玉│                    │
│  │靖、午○○、癸○○、吳建│                    │
│  │成、壬○○、戊○○、吳金│                    │
│  │美、子○○、丑○○、吳張│                    │
│  │月霞、甲○○、宇○○○、│                    │
│  │Ｉ○○、黃○○、Ｇ○○、│                    │
│  │玄○○、Ａ○○、宙○○、│                    │
│  │Ｃ○○、酉○○、天○○、│                    │
│  │地○○、亥○○、申○○、│                    │
│  │未○○、戌○○、黃李瑞赺│                    │
│  │、Ｆ○○○公同共有右列債│                    │
│  │權                      │                    │
├─┼────────────┼──────────┤
│  │合計                    │1,190,160元         │
└─┴────────────┴──────────┘